【裁判字號】    99,選上訴,1986
【裁判日期】    991215
【裁判案由】    違反公職人員選舉罷免法
【裁判全文】
臺灣高等法院臺中分院刑事判決      99年度選上訴字第1986號
上  訴  人
即  被  告  彭俊
選任辯護人  陳世煌律師
            黃俊昇律師
上列上訴人因違反公職人員選舉罷免法案件，不服臺灣彰化地方
法院99年度選訴字第58號中華民國99年8月24日第一審判決（起
訴案號：臺灣彰化地方法院檢察署99年度選偵字第69、83號），
提起上訴，本院判決如下：
    主    文
原判決關於彭俊部分撤銷。
彭俊共同對於有投票權之人，交付賄賂，而約其投票權為一定之
行使，處有期徒刑貳年，緩刑伍年，並應向公庫支付新台幣參拾
萬元，褫奪公權肆年，扣案之行賄名冊壹本、預備用以交付之賄
賂現金新台幣壹萬柒仟元均沒收。
    犯罪事實
一、彭俊、賴濯振（主刑部分業經原審判處執行有期徒刑一年十
    一月，緩刑五年，並應向公庫支付新台幣十六萬元，褫奪公
    權四年確定，預備交付之賄賂六千元業經自行繳納；預備交
    付之賄賂二千元由賴游邁自行繳納）、賴劉麗珍（業經原審
    判處應執行有期徒刑一年十月，緩刑四年，並應向公庫支付
    新台幣十二萬元，褫奪公權四年確定）、張春玉（主刑部分
    業經原審判處應執行有期徒刑一年十月，緩刑四年，並應向
    公庫支付新台幣十二萬元，褫奪公權四年確定）、賴游邁（
    主刑部分業經原審判處應執行有期徒刑五月，如易科罰金，
    以新台幣一千元折算一日，緩刑二年，並應向公庫支付新台
    幣二萬元，褫奪公權一年確定，預備交付之賄賂二千元，業
    經自行繳納）等人均設籍彰化縣大村鄉加錫村，且為民國九
    十九年六月十二日所舉行之第十九屆彰化縣大村鄉加錫村村
    長選舉具有投票權之人，彭俊並為加錫村登記第二號村長候
    選人王振輝之表弟。彭俊、賴濯振、賴劉麗珍、張春玉為使
    候選人王振輝能順利當選，竟基於共同對於有投票權之人交
    付賄賂，而約其投票權為一定行使之單一犯意聯絡，由彭俊
    於九十九年五月初要求賴濯振抄寫可供行賄之選民名單，賴
    濯振抄寫完畢後即於九十九年五月十五日將選民名單交予彭
    俊，由彭俊過濾後，於九十九年五月二十六日中午十二時三
    十分許，在賴濯振位於彰化縣大村鄉貢旗村旗田巷八十七號
    住處，由彭俊將過濾後之選民名單連同現金新臺幣（下同）
    十萬元交給賴濯振，囑賴濯振其中四千元係作為向其行賄之
    對價（交付賄賂之代價，按賴濯振戶籍內有投票權之人賴濯
    振、賴林美、賴典政、賴曉慧共四票，乘以每票一千元計
    算），並約定於九十九年六月十二日舉行之第十九屆加錫村
    村長選舉時，投票支持登記第二號之候選人王振輝，賴濯振
    明知彭俊所交付之四千元現金，係用以買票行賄之賄款，仍
    予收受，並許以投票予登記第二號之候選人王振輝；其餘現
    金九萬六千元則囑賴濯振以每票一千元之代價，交付賄賂予
    賴濯振所抄寫名單上之選民（交付賄賂之金額，按所抄寫名
    單上所載每位受賄選民戶內選民票數，乘以每票一千元計算
    ），約使該受賄選民除將渠選票投予上開村長選舉登記第二
    號之候選人王振輝，並運用該受賄選民影響力，使渠戶內不
    知情之其他具投票權家屬亦將選票投予王振輝，並酌量給予
    發放賄選金額之人酬勞，賴濯振乃予允諾並收受該九萬六千
    元，而與彭俊共同基於對於有投票權之人，交付賄賂，而約
    使其投票權為一定行使之單一接續犯意聯絡，由賴濯振負責
    找發放賄款之人，再由發放賄款之人依賄選名單上所載之選
    民及該選民戶內有投票權人數後，按該戶內之投票權人數，
    乘以每票一千元計算之賄款交付予名單上所載之具投票權之
    受賄者，約定該等受賄者將渠等選票投予候選人王振輝，並
    運用該選民對渠等同戶有投票權家屬之影響力，使渠等同戶
    不知情之具投票權家屬亦將選票投予候選人王振輝。
二、賴濯振於收受彭俊所交付之九萬六千元賄款後，隨即於同（
    二十六）日至賴劉麗珍位於彰化縣大村鄉○○村○○路六之
    十五號住處，交付賴劉麗珍二萬八千元，囑賴劉麗珍其中四
    千元係作為向其行賄之對價（按賴劉麗珍戶籍內有投票權之
    人賴劉麗珍、賴炳煌、賴建智、賴賜鴻共四票，乘以每票一
    千元計算），並約定於九十九年六月十二日舉行之第十九屆
    加錫村村長選舉時，投票支持登記第二號之候選人王振輝，
    賴劉麗珍明知賴濯振所交付之四千元現金，係用以買票行賄
    之賄款，仍予收受，並許以投票予登記第二號之候選人王振
    輝；其餘現金二萬四千元，除一千元係賴劉麗珍發放賄款之
    報酬外，其餘二萬三千元賴濯振則囑賴劉麗珍依名單上所載
    之選民，以每票一千元之代價，交付賄賂予其所抄寫名單上
    之選民（交付賄賂之金額，按所抄寫名單上所載每位受賄選
    民戶內選民票數，乘以每票一千元計算），約使該受賄選民
    除將渠選票投予上開村長選舉登記第二號之候選人王振輝，
    並運用該受賄選民影響力，使渠戶內不知情之其他具投票權
    家屬亦將選票投予王振輝，賴劉麗珍乃予允諾並收受該二萬
    四千元，而與賴濯振、彭俊共同基於對於有投票權之人，交
    付賄賂，而約使其投票權為一定行使之單一接續犯意聯絡，
    依賄選名單上所載之選民及該選民戶內有投票權人數後，按
    該戶內之投票權人數，乘以每票一千元計算之賄款交付予名
    單上所載之具投票權之受賄者，約定該等受賄者將渠等選票
    投予候選人王振輝，並運用該選民對渠等同戶有投票權家屬
    之影響力，使渠等同戶不知情之具投票權家屬亦將選票投予
    候選人王振輝。
三、賴濯振又於同（二十六）日下午至張春玉位於彰化縣大村鄉
    加錫村旗田巷四０一號之住處欲找張春玉，適張春玉之夫王
    木桐（所涉投票受賄罪，另經檢察官為緩起訴處分）在客廳
    ，王木桐遂叫其配偶張春玉至客廳，賴濯振即交付二萬元予
    張春玉，囑張春玉其中五千元係作為向其行賄之對價（按張
    春玉戶籍內有投票權之人張春玉、王木桐、王儀婷、王佳璋
    、王宏任共五票，乘以每票一千元計算），並約定於九十九
    年六月十二日舉行之第十九屆加錫村村長選舉時，投票支持
    登記第二號之候選人王振輝，張春玉明知賴濯振所交付之五
    千元現金，係用以買票行賄之賄款，仍予收受，並許以投票
    予登記第二號之候選人王振輝，嗣後張春玉與賴濯振共同基
    於對於有投票權之人，交付賄賂，而約使其投票權為一定行
    使之單一接續犯意聯絡，並轉交其所收受賄款中一千元予王
    木桐，並約定於九十九年六月十二日舉行之第十九屆加錫村
    村長選舉時，投票支持登記第二號之候選人王振輝，王木桐
    明知張春玉所交付之一千元現金，係用以買票行賄之賄款，
    仍予收受，並許以投票予登記第二號之候選人王振輝；其餘
    現金一萬五千元，除一千元係張春玉發放賄款之報酬外，其
    餘一萬四千元賴濯振則囑張春玉依名單上所載之選民，以每
    票一千元之代價，交付賄賂予其所抄寫名單上之選民（交付
    賄賂之金額，按所抄寫名單上所載每位受賄選民戶內選民票
    數，乘以每票一千元計算），約使該受賄選民除將渠選票投
    予上開村長選舉登記第二號之候選人王振輝，並運用該受賄
    選民影響力，使渠戶內不知情之其他具投票權家屬亦將選票
    投予王振輝，張春玉乃予允諾並收受該一萬五千元，而與賴
    濯振、彭俊共同基於對於有投票權之人，交付賄賂，而約使
    其投票權為一定行使之單一接續犯意聯絡，依賄選名單上所
    載之選民及該選民戶內有投票權人數後，按該戶內之投票權
    人數，乘以每票一千元計算之賄款交付予名單上所載之具投
    票權之受賄者，約定該等受賄者將渠等選票投予候選人王振
    輝，並運用該選民對渠等同戶有投票權家屬之影響力，使渠
    等同戶不知情之具投票權家屬亦將選票投予候選人王振輝。
四、嗣後賴濯振、賴劉麗珍、張春玉隨即分別為如下之買票行為
    ：
(一)賴濯振部分：
  1.九十九年五月二十七日中午某時許，賴濯振至賴後善（所涉
    投票受賄罪，另經檢察官為緩起訴處分）位於彰化縣花壇鄉
    ○○村○○路七十七號居所，交付二千元現金予賴後善（按
    賴後善戶籍內有投票權之人賴後善、賴黃蕊共二票，乘以每
    票一千元計算），並約定於九十九年六月十二日舉行之第十
    九屆加錫村村長選舉時，投票支持登記第二號之候選人王振
    輝，及運用賴後善對同戶有投票權家屬之影響力，使同戶不
    知情之具投票權家屬亦將選票投予候選人王振輝，賴後善明
    知賴濯振所交付之二千元現金，係用以買票行賄之賄款，仍
    應允並收受，並許以投票予登記第二號之候選人王振輝（該
    受賄者收下賄款後，並未將上情告知及交付賄款予其家屬）
    。
  2.九十九年五月二十七日中午某時許，賴濯振在賴火旺（設籍
    在彰化縣大村鄉加錫村旗田巷一三一弄五十五號）所有之田
    地內，遇見賴火旺之妻賴吳桂（賴吳桂係設籍於彰化縣大村
    鄉貢旗村，其本人就加錫村村長之選舉無選舉權，其所涉幫
    助受賄罪嫌，另經檢察官為緩起訴處分），乃交付八千元現
    金予賴吳桂，並囑賴吳桂應轉交該賄款予其配偶賴火旺及其
    弟吳連發各四千元，囑咐設籍於彰化縣大村鄉加錫村旗田巷
    一三一弄五十五號之其配偶賴火旺及設籍於彰化縣大村鄉○
    ○村○○路七一六號之其弟吳連發於九十九年六月十二日所
    舉行之大村鄉加錫村村長選舉時，投票支持登記第二號之候
    選人王振輝，及運用賴火旺、吳連發對同戶有投票權家屬之
    影響力，使同戶不知情之具投票權家屬亦將選票投予候選人
    王振輝，賴吳桂明知賴濯振所交付之現金共八千元，係用以
    向其配偶賴火旺（按賴火旺戶籍內有投票權之人賴火旺、賴
    少綸、賴建源、孫美玲慧共四票，乘以每票一千元計算）及
    吳連發（按吳連發戶籍內有投票權之人吳連發、梁素貞、吳
    珮華、吳舜舟共四票，乘以每票一千元計算）買票行賄之賄
    款，仍予以收受，並隨即於五月三十一日或六月一日某日之
    早上，在自己之住處代為轉交四千元現金予吳連發之妻梁素
    貞（所涉投票受賄罪，另經檢察官為緩起訴處分），並告知
    梁素貞該四千元是要選登記第二號村長候選人的錢，梁素貞
    明知該四千元係用以買票行賄之賄款，仍予收受，並許以投
    票予登記第二號之候選人王振輝（該受賄者收下賄款後，並
    未將上情告知及交付賄款予其家屬）。
  3.九十九年五月二十七日至二十八日某日中午十二時至下午二
    時許，賴濯振至賴游邁位於彰化縣大村鄉加錫村旗田巷一三
    一弄五十五號之住處，交付四千元現金予賴游邁（賴游邁之
    彰化縣大村鄉加錫村旗田巷一百三十一弄五十五號戶籍內只
    有賴游邁一人有投票權，惟加錫村旗田巷一百三十一弄五十
    五號同號門牌之其女賴千惠戶籍內有投票權之人有賴千惠、
    蔡函吟、蔡濠謙三人，共有四票，乘以每票一千元計算），
    並約定於九十九年六月十二日舉行之第十九屆加錫村村長選
    舉時，投票支持登記第二號之候選人王振輝，及運用賴游邁
    對該等有投票權家屬之影響力，使該等不知情之具投票權家
    屬亦將選票投予候選人王振輝，賴游邁明知賴濯振所交付之
    四千元現金，係用以買票行賄之賄款，仍應允並收受，並許
    以投票予登記第二號之候選人王振輝（該受賄者收下賄款後
    ，並未將上情告知及交付賄款予其家屬）。賴濯振另交付二
    千元現金予賴游邁，請賴游邁轉交予其隔壁鄰居賴世界（按
    賴世界戶籍內有投票權之人賴世界、賴曹素琴共二票，乘以
    每票一千元計算），並囑咐賴世界於九十九年六月十二日舉
    行之第十九屆加錫村村長選舉時，投票選舉登記第二號之候
    選人王振輝，及運用賴世界對同戶有投票權家屬之影響力，
    使同戶不知情之具投票權家屬亦將選票投予候選人王振輝，
    賴游邁應允代為轉交後收受，惟尚未將該二千元現金轉交予
    賴世界，即遭警查獲。
  4.九十九年五月二十八日早上某時許，賴濯振在彰化縣大村鄉
    ○○村路上遇見賴世助（所涉投票受賄罪，另經檢察官為緩
    起訴處分），即交付四千元現金予賴世助（按賴世助戶籍內
    有投票權之人賴世助、張美治、賴文安、李雅勤共四票，乘
    以每票一千元計算），並約定於九十九年六月十二日舉行之
    第十九屆加錫村村長選舉時，投票支持登記第二號之候選人
    王振輝，及運用賴世助對該等有投票權家屬之影響力，使該
    等不知情之具投票權家屬亦將選票投予候選人王振輝，賴世
    助明知賴濯振所交付之四千元現金，係用以買票行賄之賄款
    ，仍應允並收受，並許以投票予登記第二號之候選人王振輝
    （該受賄者收下賄款後，並未將上情告知及交付賄款予其家
    屬）。
  5.九十九年五月二十八日至三十一日之某日下午三時許，賴濯
    振在其友人游振益位於彰化縣大村鄉貢旗村之工廠遇見黃瑞
    祥（所涉投票受賄罪，另經檢察官為緩起訴處分），即交付
    六千元現金予黃瑞祥（按黃瑞祥戶籍內有投票權之人黃瑞祥
    、黃洪鳳、王珊驊、黃嘉民、黃苑瑜、黃涴婷共六票，乘以
    每票一千元計算），並約定於九十九年六月十二日舉行之第
    十九屆加錫村村長選舉時，投票支持登記第二號之候選人王
    振輝，及運用黃瑞祥對該等有投票權家屬之影響力，使該等
    不知情之具投票權家屬亦將選票投予候選人王振輝，黃瑞祥
    明知賴濯振所交付之六千元現金，係用以買票行賄之賄款，
    仍應允並收受，並許以投票予登記第二號之候選人王振輝（
    該受賄者收下賄款後，並未將上情告知及交付賄款予其家屬
    ）。
  6.九十九年五月二十九日至三十日某日上午九時許，賴濯振在
    賴榮松（所涉投票受賄罪，另經檢察官為緩起訴處分）位於
    彰化縣大村鄉加錫村旗田巷之葡萄園內，交付六千元現金予
    賴榮松（按賴榮松戶籍內有投票權之人賴榮松、賴張淑真、
    賴秀卿、賴志各、賴志忠、賴秀娟共六票，乘以每票一千元
    計算），並約定於九十九年六月十二日舉行之第十九屆加錫
    村村長選舉時，投票支持登記第二號之候選人王振輝，及運
    用賴榮松對該等有投票權家屬之影響力，使該等不知情之具
    投票權家屬亦將選票投予候選人王振輝，賴榮松明知賴濯振
    所交付之其中六千元現金，係用以買票行賄之賄款，仍應允
    並收受，並許以投票予登記第二號之候選人王振輝（該受賄
    者收下賄款後，並未將上情告知及交付賄款予其家屬）。賴
    濯振另交付六千元現金予賴榮松，請賴榮松轉交予其父賴渭
    洗、其弟賴榮豐（按賴渭洗戶籍內有投票權之人賴渭洗、賴
    榮豊、黃碧花、賴筱薇共四票，乘以每票一千元計算）及其
    弟賴榮興（按賴榮興戶籍內有投票權之人賴榮興、吳淑霞共
    二票，乘以每票一千元計算），並囑咐賴渭洗、賴榮興、賴
    榮豐於九十九年六月十二日舉行之第十九屆加錫村村長選舉
    時，投票支持登記第二號之候選人王振輝，及運用賴渭洗、
    賴榮興、賴榮豐對同戶有投票權家屬之影響力，使渠等同戶
    不知情之具投票權家屬亦將選票投予候選人王振輝，賴榮松
    應允代為轉交後收受，惟尚未將該六千元現金轉交予賴渭洗
    、賴榮興、賴榮豐，即遭警查獲。
(二)賴劉麗珍部分：
  1.九十九年五月二十六日中午某時許，賴泗川之子賴大信（所
    涉投票受賄罪，另經檢察官為緩起訴處分）下班經過賴劉麗
    珍位在彰化縣大村鄉○○村○○路六之十五號住處，與賴劉
    麗珍閒聊之際，賴劉麗珍隨即交付以紅包袋包裝之六千元現
    金予賴大信（按賴大信戶籍內有投票權之人賴大信、賴泗村
    、賴鐘見、賴大林、賴宜靜、賴宣辰共六票，乘以每票一千
    元計算），並約定於九十九年六月十二日舉行之第十九屆加
    錫村村長選舉時，投票支持登記第二號之候選人王振輝，及
    運用賴大信對該等有投票權家屬之影響力，使該等不知情之
    具投票權家屬亦將選票投予候選人王振輝，賴大信明知賴劉
    麗珍所交付之六千元現金，係用以買票行賄之賄款，仍應允
    並收受，並許以投票予登記第二號之候選人王振輝（該受賄
    者收下賄款後，並未將上情告知及交付賄款予其家屬）。
  2.九十九年五月二十六日下午六時許，賴劉麗珍至賴龍洋（所
    涉投票受賄罪，另經檢察官為緩起訴處分）位於彰化縣大村
    鄉○○村○○路六號之十六住處，交付三千元現金予賴龍洋
    （按賴龍洋戶籍內有投票權之人賴龍洋、梁惠雅、賴志恆共
    三票，乘以每票一千元計算），並約定於九十九年六月十二
    日舉行之第十九屆加錫村村長選舉時，投票支持登記第二號
    之候選人王振輝，及運用賴龍洋對該等有投票權家屬之影響
    力，使該等不知情之具投票權家屬亦將選票投予候選人王振
    輝，賴龍洋明知賴劉麗珍所交付之三千元現金，係用以買票
    行賄之賄款，仍應允並收受，並許以投票予登記第二號之候
    選人王振輝（該受賄者收下賄款後，並未將上情告知及交付
    賄款予其家屬）。
  3.九十九年五月二十六日中午某時許，賴劉麗珍至黃秀女（所
    涉投票受賄罪，另經檢察官為緩起訴處分）位於彰化縣大村
    鄉○○村○○路六號之十七住處，交付三千元現金予黃秀女
    （按黃秀女戶籍內有投票權之人黃秀女、賴志傑、賴雅玲共
    三票，乘以每票一千元計算），並約定於九十九年六月十二
    日舉行之第十九屆加錫村村長選舉時，投票支持登記第二號
    之候選人王振輝，及運用黃秀女對該等有投票權家屬之影響
    力，使該等不知情之具投票權家屬亦將選票投予候選人王振
    輝，黃秀女明知賴劉麗珍所交付之三千元現金，係用以買票
    行賄之賄款，仍應允並收受，並許以投票予登記第二號之候
    選人王振輝（該受賄者收下賄款後，並未將上情告知及交付
    賄款予其家屬）。
  4.九十九年五月二十六日或二十七日下午三時許，賴劉麗珍至
    陳順吉位於彰化縣大村鄉○○村○○路六號之十一住處，欲
    找陳順吉交付賄款，適陳順吉之母陳蔡變（所涉投票受賄罪
    ，另經檢察官為緩起訴處分）在家，賴劉麗珍乃交付三千元
    現金予陳蔡變（按陳蔡變戶籍內只有陳蔡變一人有投票權，
    惟住同址之其子陳順吉戶籍內有投票權之人有陳順吉、王麗
    娜、陳宥妤三人，共有四票，然因其中有一人實際不住該處
    ，故賴劉麗珍僅交付陳蔡變三票之賄賂即三千元），並約定
    於九十九年六月十二日舉行之第十九屆加錫村村長選舉時，
    投票支持登記第二號之候選人王振輝，及運用陳蔡變對該等
    有投票權家屬之影響力，使該等不知情之具投票權家屬亦將
    選票投予候選人王振輝，陳蔡變明知賴劉麗珍所交付之三千
    元現金，係用以買票行賄之賄款，仍應允並收受，並許以投
    票予登記第二號之候選人王振輝（該受賄者收下賄款後，並
    未將上情告知及交付賄款予其家屬）。
  5.九十九年五月三十一日至同年六月一日之某日晚間某時許，
    賴劉麗珍至賴順（所涉投票受賄罪，另經檢察官為緩起訴處
    分）位於彰化縣大村鄉○○村○○路六之六號住處，交付五
    千元現金予賴順（按賴順戶籍內有投票權之人賴順、蔡淑霞
    、賴嘉玲、賴建豪、賴建驊共五票，乘以每票一千元計算）
    ，並約定於九十九年六月十二日舉行之第十九屆加錫村村長
    選舉時，投票支持登記第二號之候選人王振輝，及運用賴順
    對該等有投票權家屬之影響力，使該等不知情之具投票權家
    屬亦將選票投予候選人王振輝，賴順明知賴劉麗珍所交付之
    五千元現金，係用以買票行賄之賄款，仍應允並收受，並許
    以投票予登記第二號之候選人王振輝（該受賄者收下賄款後
    ，並未將上情告知及交付賄款予其家屬）。
  6.九十九年五月二十八日下午二至三時許，賴劉麗珍至黃仁（
    所涉投票受賄罪，另經檢察官為緩起訴處分)位於彰化縣大
    村鄉○○村○○路六之六號住處，交付三千元現金予黃仁（
    按黃仁戶籍內有投票權之人黃仁、黃邁、洪萌鎂共三票，乘
    以每票一千元計算），並約定於九十九年六月十二日舉行之
    第十九屆加錫村村長選舉時，投票支持登記第二號之候選人
    王振輝，及運用黃仁對該等有投票權家屬之影響力，使該等
    不知情之具投票權家屬亦將選票投予候選人王振輝，黃仁明
    知賴劉麗珍所交付之三千元現金，係用以買票行賄之賄款，
    仍應允並收受，並許以投票予登記第二號之候選人王振輝（
    該受賄者收下賄款後，並未將上情告知及交付賄款予其家屬
    ）。
(三)張春玉部分：
  1.九十九年五月二十七日下午七時許，張春玉至王黃玉（所涉
    投票受賄罪，另經檢察官為緩起訴處分）位於彰化縣大村鄉
    加錫村旗田巷一三一弄九十五號住處，交付三千元現金予王
    黃玉（按王黃玉戶籍內有投票權之人王黃玉、王志榮、葉茹
    菁共三票，乘以每票一千元計算），並約定於九十九年六月
    十二日舉行之第十九屆加錫村村長選舉時，投票支持登記第
    二號之候選人王振輝，及運用王黃玉對該等有投票權家屬之
    影響力，使該等不知情之具投票權家屬亦將選票投予候選人
    王振輝，王黃玉明知張春玉所交付之三千元現金，係用以買
    票行賄之賄款，仍應允並收受，並許以投票予登記第二號之
    候選人王振輝（該受賄者收下賄款後，並未將上情告知及交
    付賄款予其家屬）。
  2.九十九年五月二十七日下午三時三十分許，張錫源（所涉投
    票受賄罪，另經檢察官為緩起訴處分）在彰化縣大村鄉大村
    派出所後方馬路上遇見賴濯振，賴濯振即告知張錫源，此次
    加錫村村長選舉候選人王振輝之買票錢寄放在其鄰居張春玉
    住處，張錫源聽聞後立即至張春玉上址住處，張春玉即交付
    五千元現金予張錫源（按張錫源戶籍內有投票權之人張錫源
    、張黃香、張源益、吳麗雪、蔡寶梅、張雅雯共六票，乘以
    每票一千元計算，惟張春玉僅交付五千元），並約定於九十
    九年六月十二日舉行之第十九屆加錫村村長選舉時，投票支
    持登記第二號之候選人王振輝，及運用張錫源對該等有投票
    權家屬之影響力，使該等不知情之具投票權家屬亦將選票投
    予候選人王振輝，張錫源明知張春玉所交付之五千元現金，
    係用以買票行賄之賄款，仍應允並收受，並許以投票予登記
    第二號之候選人王振輝（該受賄者收下賄款後，並未將上情
    告知及交付賄款予其家屬）。翌（二十八）日上午九時三十
    分許，賴濯振至張錫源位於彰化縣大村鄉加錫村旗田巷一三
    一弄九十五號住處詢問張錫源是否收到買票錢，張錫源反問
    賴濯振伊戶籍內共有六人有投票權，為何只收到五票的錢，
    賴濯振立即再補齊一千元現金給張錫源，張錫源明知賴濯振
    所交付之現金一千元係用以買票行賄之賄款，仍予收受，並
    許以投票予登記第二號之候選人王振輝。
  3.九十九年五月二十七日某時許，張春玉至其婆婆王朱淨雪（
    所涉投票受賄罪，另經檢察官為緩起訴處分）位於彰化縣大
    村鄉加錫村旗田巷一三一弄九十五號住處，交付二千元現金
    予王朱淨雪（按王朱淨雪戶籍內有投票權之人王朱淨雪、王
    盻水共二票，乘以每票一千元計算），並約定於九十九年六
    月十二日舉行之第十九屆加錫村村長選舉時，投票支持登記
    第二號之候選人王振輝，及運用王朱淨雪對該等有投票權家
    屬之影響力，使該等不知情之具投票權家屬亦將選票投予候
    選人王振輝，王朱淨雪明知張春玉所交付之二千元現金，係
    用以買票行賄之賄款，仍應允並收受，並許以投票予登記第
    二號之候選人王振輝（該受賄者收下賄款後，並未將上情告
    知及交付賄款予其家屬）。
  4.九十九年五月二十九日至三十日之某日晚間七時許，張春玉
    至林塗位於彰化縣大村鄉加錫村旗田巷二八七號住處欲交付
    賄款，適林塗之妻林邱金環（所涉投票受賄罪，另經檢察官
    為緩起訴處分）在家，張春玉乃交付四千元現金予林邱金環
    （按林邱金環戶籍內有投票權之人林邱金環、林塗、林志祥
    、林志欽共四票，乘以每票一千元計算），並約定於九十九
    年六月十二日舉行之第十九屆加錫村村長選舉時，投票支持
    登記第二號之候選人王振輝，及運用林邱金環對該等有投票
    權家屬之影響力，使該等不知情之具投票權家屬亦將選票投
    予候選人王振輝，林邱金環明知張春玉所交付之四千元現金
    ，係用以買票行賄之賄款，仍應允並收受，並許以投票予登
    記第二號之候選人王振輝（該受賄者收下賄款後，並未將上
    情告知及交付賄款予其家屬）。
五、嗣因臺灣彰化地方法院檢察署接獲民眾檢舉後，檢察官指揮
    彰化縣警察局員林分局員警及法務部調查局彰化縣調查站人
    員，於九十九年六月三日上午八時十五分，持檢察官核發之
    傳票及逕行搜索指揮書至彰化縣大村鄉貢旗村旗田巷八十七
    號執行搜索時，當場查獲賴濯振所有用以行賄之行賄名冊一
    本及非供行賄所用之大村鄉加錫村村長候選人王振輝便條紙
    一本、競選名片一疊，再依賴濯振之供述查悉本案之賄賂乃
    彭俊所交付，並將部分賄賂交由賴劉麗珍、張春玉發放及依
    所查扣之行賄名冊傳喚行賄及受賄嫌疑人賴劉麗珍、張春玉
    及受賄嫌疑人賴榮松、賴吳桂、賴世助、賴後善、黃瑞祥、
    賴游邁、賴大信、賴龍洋、黃秀女、陳蔡變、賴順、黃仁、
    王木桐、王黃玉、張錫源、林邱金環、梁素貞等人到案說明
    後始悉全情，並陸續扣得賴劉麗珍因投票收賄罪所收受之賄
    賂四千元、張春玉及王朱淨雪因投票收賄罪所收受之賄賂七
    千元、賴榮松因投票收賄罪所收受之賄賂六千元及預備賄選
    之賄賂六千元、賴吳桂因投票收賄罪所收受之賄賂四千元、
    賴世助因投票收賄罪所收受之賄賂四千元、賴後善因投票收
    賄罪所收受之賄賂二千元、黃瑞祥因投票收賄罪所收受之賄
    賂六千元、賴大信因投票收賄罪所收受之賄賂六千元、賴龍
    洋因投票收賄罪所收受之賄賂三千元、黃秀女因投票收賄罪
    所收受之賄賂三千元、陳蔡變因投票收賄罪所收受之賄賂三
    千元、賴順因投票收賄罪所收受之賄賂五千元、黃仁因投票
    收賄罪所收受之賄賂三千元、王黃玉因投票收賄罪所收受之
    賄賂三千元、張錫源因投票收賄罪所收受之賄賂六千元、林
    邱金環因投票收賄罪所收受之賄賂四千元、梁素貞因投票收
    賄罪所收受之賄賂四千元，彭俊、賴濯振、賴劉麗珍、張春
    玉於偵訊時均自白坦承上情，賴榮松、賴吳桂、賴世助、賴
    後善、黃瑞祥、賴大信、賴龍洋、黃秀女、陳蔡變、賴順、
    黃仁、王木桐、王黃玉、張鍚源、林邱金環、梁素貞、王朱
    淨雪均經台灣彰化地方法院檢察署以九十九年度選偵字第六
    十九、一四七號為緩起訴處分（扣案收受之賄賂應由檢察官
    另聲請單獨宣告沒收），賴濯振收受之原未扣案之四千元賄
    賂，業經於台灣彰化地方法院檢察署以九十九年執從字第一
    三一八號自行繳納扣案並執行沒收完畢，原未扣案應與彭俊
    連帶沒收之預備交付之賄賂六千元亦於同案自行繳納並執行
    沒收完畢；賴游邁原未扣案應與彭俊、賴濯振連帶沒收之預
    備交付賄賂二千元及原未扣案收受之賄賂亦已於同案自行繳
    納並執行沒收完畢。
六、案經彰化縣警察局員林分局報請臺灣彰化地方法院檢察署檢
    察官偵查起訴。
    理  由
壹、程序部分：
一、按被告以外之人於審判外之言詞或書面陳述，除法律有規定
    者外，不得作為證據；惟被告以外之人於偵查中向檢察官所
    為陳述，除顯有不可信之情況者外，得為證據，刑事訴訟法
    第一百五十九條第一項、第一百五十九條之一第二項定有明
    文。蓋因檢察官與法官同為司法官署，且檢察官代表國家偵
    查犯罪，依法有訊問被告、證人及鑑定人之權力，且須對被
    告有利、不利之情形均應注意，況徵諸實務運作，檢察官實
    施刑事偵查程序，亦能恪遵法定程序之要求，不致有違法取
    證情事且可信度極高，是被告以外之人前於偵查中已具結而
    為證述，除反對該項供述得具有證據能力之一方，已釋明「
    顯有不可信之情況」之理由外，不宜以該證人未能於審判中
    接受他造之反對詰問為由，即遽指該證人於偵查中之陳述不
    具證據能力，方符前揭法條之立法意旨。查本案證人即同案
    被告賴濯振、賴劉麗珍、張春玉與證人賴世界、黃瑞祥、黃
    秀女、黃仁、陳蔡變、張錫源、王木桐、賴大信、賴龍洋、
    賴吳桂、賴世助、賴順、梁素真、賴後善、賴榮松、林邱金
    環於檢察官偵查中所為之證述，均經具結，被告等及其辯護
    人等均未提及檢察官在偵查時，有任何不法取供之情形，客
    觀上並無顯不可信之情況，是前揭證人於偵查中之證言自具
    有證據能力。
二、次按被告以外之人於審判外之陳述，雖不符刑事訴訟法第一
    百五十九條之一至第一百五十九條之四之規定，然經當事人
    於審判程序同意作為證據，法院審酌該言詞陳述作成時之情
    況，認為適當者，亦得為證據；當事人、代理人或辯護人於
    法院調查證據時，知有刑事訴訟法第一百五十九條第一項不
    得為證據之情形，而未於言詞辯論終結前聲明異議者，視為
    有前項之同意，刑事訴訟法第一百五十九條之五定有明文。
    經查，證人即共同被告賴濯振、賴劉麗珍、張春玉及證人賴
    榮松、賴吳桂、賴世助、賴後善、黃瑞祥、賴游邁、賴大信
    、賴龍洋、黃秀女、陳蔡變、賴順、黃仁、王木桐、王黃玉
    、張錫源、林邱金環、梁素貞等人之警詢筆錄，雖為前開刑
    事訴訟法第一百五十九條第一項之傳聞證據，惟檢察官、被
    告、辯護人於本院審理中均不爭執其證據能力，復未於言詞
    辯論終結前聲明異議，而本院審酌上開陳述作成時之情況，
    並無為違法取證之瑕疵，揆諸上開規定，應認有證據能力。
三、復按除顯有不可信之情況外，公務員職務上製作之紀錄文書
    、證明文書，亦得為證據，刑事訴訟法第一百五十九條之四
    第一款定有明文。本案卷附之彰化縣選舉委員會九十九年六
    月六日彰選一字第０九九一二五０二七０號公告、彰化縣大
    村鄉戶政事務所九十九年七月十六日彰村戶字第０九九００
    ０一六二四號函及所附之九十九年彰化縣鄉鎮市民代表會代
    表暨村里長選舉大村鄉選舉人名冊（第四五二投票所大村鄉
    加錫村第一至十三鄰）、臺灣省彰化縣選舉委員會投票通知
    書、彰化縣大村鄉戶政事務所九十九年七月二十三日彰村戶
    字第０九九０００一六九一號函，屬辦理選務之公務員職務
    上製作之紀錄文書，公訴人、被告及辯護人均不爭執證據能
    力，復查無顯不可信之情況，依上述規定，自亦得作為證據
    。
四、被告賴劉麗珍、張春玉因投票收賄罪所收受之賄賂四千元、
    五千元、證人王黃玉、張錫源、王朱淨雪、林邱金環因投票
    收賄罪所收受之賄賂三千元、六千元、二千元、四千元、證
    人賴後善、賴吳桂、梁素真、賴世助、黃瑞祥因投票收賄罪
    所收受之賄賂二千元、四千元、四千元、四千元、六千元；
    證人賴大信、賴龍洋、黃秀女、陳蔡變、賴順、黃仁因投票
    收賄罪所收受之賄賂六千元、三千元、三千元、三千元、五
    千元、三千元及證人賴榮松因投票收賄罪所收受之賄賂六千
    元及預備賄選之賄賂六千元，以及警方扣得之賴濯振之行賄
    名冊一本，均非屬供述證據，自無傳聞法則之適用，且公訴
    人、被告、辯護人於言詞辯論終結前對於上開扣案之物品，
    並未陳明其取得程序有不合法之情形，其等對於各該非供述
    證據之證據能力亦無爭執，本院亦未發現下列各項非供述證
    據有以非法方式取得之情形，復與本案待證事實具有關聯性
    ，故均有證據能力。
貳、實體部分：
一、認定犯罪事實所憑之證據及理由：
(一)、上揭犯罪事實業據上訴人即被告彭俊（以下均稱被告彭俊）
    於警詢、偵訊、原審及本院準備程序及審理時均坦承不諱；
    核與證人即同案被告賴濯振、賴劉麗珍、張春玉及證人賴榮
    松、賴吳桂、賴世助、賴後善、黃瑞祥、賴大信、賴龍洋、
    黃秀女、陳蔡變、陳順吉、賴順、黃仁、王木桐、王黃玉、
    張錫源、林邱金環、梁素貞等人於警詢時證述（證人即被告
    彭俊之警詢筆錄見九十九年度選偵字第八三號卷第六頁至第
    九頁；證人即被告賴濯振之警詢筆錄見九十九年度選偵字第
    六九號卷第三十七頁至第三十九頁；證人即被告賴劉麗珍之
    警詢筆錄見九十九年度選他字第一三一號卷《下稱選他卷》
    第一一七頁至第一一八頁；證人即被告張春玉之警詢筆錄見
    選他卷第一三二頁至第一三四頁；證人賴榮松之警詢筆錄見
    選他卷第二三六頁至第二三八頁；證人賴吳桂之警詢筆錄見
    選他卷第一四四頁至第一四五頁；證人賴世助之警詢筆錄見
    選他卷第一六０頁至第一六一頁；證人賴後善之警詢筆錄見
    選他卷第二二二頁至第二二三頁；證人黃瑞祥之警詢筆錄見
    選他卷第一九五頁至第一九七頁；證人賴大信之警詢筆錄見
    選他卷第八十七頁至第八十九頁；證人賴龍洋之警詢筆錄見
    選他卷第一０三頁至第一０四頁；證人黃秀女之警詢筆錄見
    選他卷第十三頁至第十五頁；證人陳蔡變之警詢筆錄見選他
    卷第四十七頁至第四十八頁；證人陳順吉之警詢筆錄見選他
    卷第二十九頁至第三十一頁；證人賴順之警詢筆錄見選他卷
    第一八一頁至第一八二頁；證人黃仁之警詢筆錄見選他卷第
    三十七頁至第三十八頁；證人王木桐之警詢筆錄見選他卷第
    七十四頁至第七十六頁；證人王黃玉之警詢筆錄見選他卷第
    二六三頁至第二六四頁；證人張錫源之警詢筆錄見選他卷第
    六十一頁至第六十三頁；證人林邱金環之警詢筆錄見選他卷
    第二五０頁至第二五一頁；證人梁素貞之警詢筆錄見選他卷
    第二０九頁至第二一一頁）及證人即被告賴濯振、賴劉麗珍
    、張春玉與證人賴榮松、賴吳桂、賴世助、賴後善、黃瑞祥
    、賴大信、賴龍洋、黃秀女、陳蔡變、賴順、黃仁、王木桐
    、張錫源、林邱金環、梁素真、賴世界等人於檢察官偵查中
    證述（證人即被告賴濯振之偵訊筆錄見九十九年度選偵字第
    六九號卷第五十二頁至第五十七頁、第六十六頁至第六十九
    頁、第七十七頁至第八十頁、第八十二頁至第八十三頁、第
    八十四頁至第八十八頁；證人即被告賴劉麗珍之偵訊筆錄見
    選他卷第一二四頁至第一二七頁、九十九年度選偵字第六九
    號卷第八十二頁；證人即被告張春玉之偵訊筆錄見選他卷第
    一三八頁至第一四一頁；證人賴榮松之偵訊筆錄見選他卷第
    二四四頁至第二四七頁；證人賴吳桂之偵訊筆錄見選他卷第
    一五三頁至第一五六頁；證人賴世助之偵訊筆錄見選他卷第
    一六七頁至第一七０頁；證人賴後善之偵訊筆錄見選他卷第
    二三０頁至第二三三頁；證人黃瑞祥之偵訊筆錄見選他卷第
    二０六頁至第二０八頁；證人賴大信之偵訊筆錄見選他卷第
    九十五頁至第九十七頁；證人賴龍洋之偵訊筆錄見選他卷第
    一一０頁至第一一二頁；證人黃秀女之偵訊筆錄見選他卷第
    二十二頁至第二十四頁；證人陳蔡變之偵訊筆錄見選他卷第
    五十四頁至第五十六頁；證人賴順之偵訊筆錄見選他卷第一
    八九頁至第一九０頁；證人黃仁之偵訊筆錄見選他卷第四十
    頁至第四十二頁；證人王木桐之偵訊筆錄見九十九年度選他
    字第一三一號卷第七十九頁至第八十二頁；證人張錫源之偵
    訊筆錄見選他卷第六十六頁至第六十八頁；證人林邱金環之
    偵訊筆錄見選他卷第二五七頁至第二六０頁；證人梁素貞之
    偵訊筆錄見選他卷第二一六頁至第二一九頁；證人賴世界之
    偵訊筆錄見九十九度選偵字第六九號卷第八十七頁）之情節
    相符，而王振輝為九十九年六月十二日臺灣省彰化縣大村鄉
    加錫村第十九屆村長選舉登記第二號之候選人，有彰化縣選
    舉委員會九十九年七月十二日彰選一字第０九九一二０一一
    八七號函及所附彰化縣選舉委員會九十九年六月六日彰選一
    字第０九九一二五０二七０號公告臺灣省彰化縣各鄉鎮市第
    十九屆村里長選舉候選人名單、競選活動期間之起、止日期
    及每日競選活動之起、止時間資料在卷可稽（見原審卷第五
    十六頁至第五十七頁）；又同案被告賴濯振、賴劉麗珍、張
    春玉及證人賴榮松、賴吳桂、賴世助、賴後善、黃瑞祥、賴
    游邁、賴大信、賴龍洋、黃秀女、陳蔡變、賴順、黃仁、王
    木桐、王黃玉、張錫源、王朱淨雪、林邱金環、梁素真暨渠
    等上開家屬於上開大村鄉加錫村村長選舉，均具有投票權乙
    情，亦有彰化縣大村鄉戶政事務所九十九年七月十六日彰村
    戶字第０九九０００一六二四號函及所附之九十九年彰化縣
    鄉鎮市民代表會代表暨村里長選舉大村鄉選舉人名冊（第四
    五二投票所大村鄉加錫村第一至十三鄰）、臺灣省彰化縣選
    舉委員會投票通知書、彰化縣大村鄉戶政事務所九十九年七
    月二十三日彰村戶字第０九九０００一六九一號函（見原審
    選舉人名冊卷）在卷可稽，此外，並有被告賴濯振之行賄名
    冊一本、被告賴劉麗珍、張春玉因投票收賄罪所收受之賄賂
    四千元、五千元、證人王黃玉、張錫源、王朱淨雪、林邱金
    環因投票收賄罪所收受之賄賂三千元、六千元、二千元、四
    千元、證人賴後善、賴吳桂、梁素真、賴世助、黃瑞祥因投
    票收賄罪所收受之賄賂二千元、四千元、四千元、四千元、
    六千元；證人賴大信、賴龍洋、黃秀女、陳蔡變、賴順、黃
    仁因投票收賄罪所收受之賄賂六千元、三千元、三千元、三
    千元、五千元、三千元及證人賴榮松因投票收賄罪所收受之
    賄賂六千元及預備賄選之賄賂六千元扣案可資佐證，足徵被
    告彭俊之自白確與事實相符，本件事證明確，被告彭俊投票
    交付賄賂之犯行，洵堪認定。
(二)、按刑事訴訟法第二百六十四條第二項關於起訴書程式之規定
    ，旨在界定起訴及審判之範圍，並兼顧被告防禦權之行使，
    其中屬於絕對必要記載事項之「犯罪事實」，係指犯罪構成
    要件之具體事實。故所謂犯罪已經起訴，係指起訴書之犯罪
    事實欄，已就特定犯罪構成要件之基本事實，具體記載，並
    足據以與其他犯罪事實區分，即足當之，本件起訴書就犯罪
    事實一（一）4.部分，雖未在「證據及所犯法條」部分論及
    同案被告賴游邁應負預備投票交付賄賂罪之罪責，惟觀諸起
    訴書犯罪事實欄一（一）4.已載明同案被告賴濯振另交付二
    千元現金予同案被告賴游邁，請同案被告賴游邁轉交予其隔
    壁鄰居賴世界，被告賴游邁應允代為轉交後收受，惟尚未將
    該二千元現金轉交予賴世界，是起訴書此部分之記載已足據
    以與其他犯罪事實區分，應認同案被告賴游邁所涉預備投票
    行賄部分，已在起訴範圍內，併予敘明。次按共同正犯之成
    立，祇須具有犯意之聯絡，行為之分擔，既不問犯罪動機起
    於何人，亦不必每一階段犯行，均經參與。共同實行犯罪行
    為之人，在合同意思範圍內，各自分擔犯罪行為之一部，相
    互利用他人之行為，以達其犯罪之目的者，即應對於全部所
    發生之結果，共同負責；共同正犯間，非僅就其自己實行之
    行為負其責任，並在犯意聯絡之範圍內，對於他共同正犯所
    實行之行為，亦應共同負責（最高法院三十四年上字第八六
    二號、三十二年上字第一九０五號判例、九十七年度臺上字
    第二五一七號判決意旨參照）。查，本件被告彭俊將其出資
    之九萬六千元預備賄款金交付予同案被告賴濯振，委由同案
    被告賴濯振尋覓並交付該等賄款金予在上開村長選舉中有投
    票權之人，約使該等受賄者及渠等對同戶有投票權家屬之合
    法影響力投票予候選人王振輝，同案被告賴濯振再將部分賄
    賂現金交予被告賴劉麗珍、張春玉後，由同案被告賴濯振、
    賴劉麗珍及張春玉等人將賄賂交與同案被告賴游邁及證人賴
    後善、賴吳桂、賴世助、黃瑞祥、賴榮松、賴大信、賴龍洋
    、黃秀女、陳蔡變、賴順、黃仁、王黃玉、張錫源、王朱淨
    雪、林邱金環等人，約使渠等及渠等對同戶有投票權家屬之
    影響力投票予候選人王振輝，則被告彭俊雖未親自交付賄款
    金予上開受賄者，同案被告賴濯振亦未親自交付賄款予賴大
    信、賴龍洋、黃秀女、陳蔡變、賴順、黃仁、王黃玉、張錫
    源、王朱淨雪、林邱金環等人，然被告彭俊顯與同案被告賴
    濯振及同案被告賴濯振與同案被告賴劉麗珍、張春玉有對於
    有投票權之人，交付賄賂，而約使其投票權為一定之行使之
    共同犯意聯絡及行為分擔至明，自應對全部發生之結果共同
    負責，而應與同案被告賴濯振、賴劉麗珍、張春玉共同擔負
    該等罪責，甚為灼然。
(三)、被告彭俊等以戶內每人一千元之代價，計算戶內所有該次選
    舉投票權人之人數，擇戶內有影響力之其中一人交付賄賂，
    不論該收受賄賂者是否告知其餘同戶內之投票權人，該收取
    之賄賂自係不法，復按同戶內之每一投票權人，固各擁其投
    票選舉權，當非可概括以一戶內之所有人為一個單位決定投
    票選舉權之個數，惟買票之行為人通常均以被收買者戶內所
    有有投票權人之人數計算買票張數，再一起交由戶內較有影
    響力之人，而由於投票行為依法並不公開，故收買者不一定
    會去投票，也不一定會投票給交付賄賂者指定之候選人，此
    為眾所週知之事，是以投票交付賄賂者，交付依戶內所有投
    票權人人數計算之買票現金，當係與收受賄賂者約明該收受
    者必須影響其戶內其他人投票權均為一定之行使，且該所有
    戶內之人之買票金額均已一次交付，依投票交付賄賂者及收
    受者之主觀犯意及其等客觀之行為，犯罪行為即屬一個且屬
    一次完成，倘分別依收受者一人及其不知情之家人各為交付
    賄賂、預備交付賄賂，而另就該投票收受賄賂者另論以公職
    人員選舉罷免法第九十九條第二項之共同預備投票交付賄賂
    罪，即與賄選行為人與受賄者之上開原意不同，亦與實務歷
    年來處理投票收受賄賂者並未分論其中一票係犯刑法第一百
    四十三條第一項之罪，其餘各票部分犯公職人員選舉罷免法
    第九十九條第二項之罪不同，參以投票收受賄賂者不一定因
    上開行為而為投票權之一定行使或不行使，此既為立法者所
    明知，此由公職人員選舉罷免法第九十九條第一項規定「對
    於有投票權之人，行求期約或交付賄賂或其他不正利益，而
    約其不行使投票權或為一定行使」作為投票行賄罪之構成要
    件即知，該構成要件中係在處罰以一定賄賂、利益「約定」
    為投票權之一定行使及不行使，並不以事後是否有達到約定
    之結果為要件，是以該投票行賄者擇戶內其認為有影響力之
    人為行賄對象，該收受者亦收受而允諾，縱令該人實際上毫
    無影響力，亦不影響本案被告之論罪科刑，本件被告彭俊上
    訴意旨主張除該戶內有影響力之人一票一千元之外，戶內其
    餘人部分既不知情，即非不法云云，自非可採。
(四)、又原審就賴榮松允諾轉交予賴渭洗（戶內四人）、賴榮興（
    戶內二人）之六千元賄款部分於事實欄及判決書第二十六頁
    、二十七頁之理由內，就六千元係預備交付賴渭洗、賴榮興
    、賴榮豐三人或預備交付予賴渭洗、賴榮興二人為不同之記
    載，依賴榮松於偵訊中之證詞，該六千元係允諾交付賴渭洗
    、賴榮興、賴榮豐三人（見九十九年度選他字卷第二四六頁
    ），該部分事實欄之記載，顯係漏列賴榮豐一人，茲予補正
    。
(五)、綜上所陳，應認本件事證明確，被告彭俊犯行均堪認定，均
    應依法論科。
二、論罪科刑：
  １、按投票行賄罪之處罰分別規定於刑法第一百四十四條及公
      職人員選舉罷免法第九十九條第一項，而公職人員選舉罷
      免法第九十九條第一項為刑法第一百四十四條之特別法，
      依特別法優於普通法之規定，應優先適用公職人員選舉罷
      免法。核被告彭俊所為，係犯公職人員選舉罷免法第九十
      九條第一項之對於有投票權人交付賄賂，而約其為一定之
      行使罪。被告彭俊期約賄賂之前階段行為為交付賄賂之後
      行為所吸收，不另成立期約賄賂罪。被告彭俊就同案被告
      賴游邁（預備行賄對象為賴世界戶籍內之賴世界、賴曹素
      琴）二千元、賴榮松（預備行賄對象賴渭洗戶籍內之賴渭
      洗、賴榮豊、黃碧花、賴筱薇四人及賴榮興戶籍內共有賴
      榮興、吳淑霞二人）六千元及賴濯振尚未即發出之賄賂九
      千元之預備備行賄（共計一萬七千元）犯行部分，亦應為
      交付賄賂之高度行為所吸收，不另論罪。
  ２、按刑法於九十四年二月二日修正公布（九十五年七月一日
      施行）刪除連續犯規定之同時，對於合乎接續犯或包括的
      一罪之情形，為避免刑罰之過度評價，已於立法理由說明
      委由實務以補充解釋之方式，發展接續犯之概念，以限縮
      數罪併罰之範圍。而多次投票行賄行為，在刑法刪除連續
      犯規定之前，通說係論以連續犯。鑑於公職人員選舉，其
      前、後屆及不同公職之間，均相區隔，選舉區亦已特定，
      以候選人實行賄選為例，通常係以該次選舉當選為目的。
      是於刪除連續犯規定後，苟行為人主觀上基於單一之犯意
      ，以數個舉動接續進行，而侵害同一法益，在時間、空間
      上有密切關係，依一般社會健全觀念，難以強行分開，在
      刑法評價上，以視為數個舉動之接續實行，合為包括之一
      行為予以評價，較為合理，於此情形，即得依接續犯論以
      包括之一罪。否則，如係分別起意，則仍依數罪併合處罰
      ，方符立法本旨（最高法院九十九年六月二十九日九十九
      年度第五次刑事庭會議決議參照）。查，被告彭俊除對同
      案被告賴濯振行賄及將自行出資之預備賄款金九萬六千元
      一次交付予被告賴濯振，委由被告賴濯振交付在上開村長
      選舉有投票權之人後，同案被告賴濯振再對被告賴劉麗珍
      、張春玉行賄及將部分應分發之賄賂現金交予被告賴劉麗
      珍、張春玉後，由同案被告賴濯振將賄賂交與同案被告賴
      游邁及證人賴後善、賴吳桂（囑其轉交予吳連發）、賴世
      助、黃瑞祥、賴榮松、張錫源；同案被告賴劉麗珍將賄賂
      交與證人賴大信、賴龍洋、黃秀女、陳蔡變、賴順、黃仁
      ；同案被告張春玉將賄賂交與證人王黃玉、張錫源、王朱
      淨雪、林邱金環等人，被告彭俊乃均係基於單一之犯意，
      在特定單一之選區，為使特定單一之候選人當選之目的，
      而接續在相近之時間，向同選舉區上開有投票權之受賄者
      行賄，且侵害同一法益，自均應論以一接續犯之一罪。
  ３、被告彭俊就同案被告賴濯振對賴後善、賴吳桂、梁素真、
      賴世助、賴游邁、黃瑞祥、張錫源、賴榮松、賴劉麗珍、
      張春玉等人交付賄賂，而約其投票權為一定之行使之犯行
      ，與同案被告賴濯振具有犯意聯絡及行為分擔；就同案被
      告賴劉麗珍對賴大信、賴龍洋、黃秀女、陳蔡變、賴順、
      黃仁等人交付賄賂，而約其投票權為一定之行使之犯行，
      與同案被告賴劉麗珍、賴濯振間有犯意聯絡與行為分擔；
      就同案被告張春玉對王黃玉、張錫源、王朱淨雪、林邱金
      環等人交付賄賂，而約其投票權為一定之行使之犯行，與
      同案被告張春玉、賴濯振間有犯意聯絡與行為分擔；就同
      案被告賴游邁預備行賄賴世界之犯行，與被告賴濯振、賴
      游邁間，具有犯意聯絡及行為分擔，均為共同正犯。
  ４、被告彭俊於偵查中自白前開投票行賄之犯行，就其等投票
      行賄部分，應依公職人員選舉罷免法第九十九條第五項前
      段規定，減輕其刑。
三、原審法院因認被告彭俊部分罪證明確，予以論罪科刑，原非
    無見，惟查本案同案被告賴濯振、賴游邁，就本案原未扣案
    已交付之賄賂，均於九十九年十月二十七日自行繳納，業經
    本院調卷查明無訛，則此部分預備交付之賄賂既已由同案被
    告賴濯振、賴游邁自行繳納，即無不能沒收之情形，自無庸
    一併諭知與其他共同正犯連帶沒收，被告彭俊上訴意旨指摘
    原審認定收受賄賂者對於戶內家人之投票行為有影響力，並
    非適法，固無理由，惟原判既有上開未及審酌之可議之處，
    自屬無可維持，自應由本院予以撤銷改判。
四、爰審酌選舉乃民主政治最重要之表徵，須由選民評斷候選人
    之才德、品行、學識、操守、政見而選賢與能，其攸關國家
    政治之良窳甚鉅，而賄選為敗壞選風之主要根源，不惟抹滅
    實行民主政治之真意，亦影響選舉之公正性與社會之風氣，
    扭曲選舉制度尋求民意之真實性，被告彭俊為使其表哥王振
    輝當選村長，乃將賄賂現金交予被告賴濯振後，由同案被告
    賴濯振對同案被告賴劉麗珍、張春玉行賄外，再將部分賄賂
    現金交予同案被告賴劉麗珍、張春玉後，由同案被告賴濯振
    、賴劉麗珍及張春玉等人將賄賂交與同案被告賴游邁及賴後
    善、賴吳桂、賴世助、黃瑞祥、賴榮松、賴大信、賴龍洋、
    黃秀女、陳蔡變、賴順、黃仁、王黃玉、張錫源、王朱淨雪
    、林邱金環等人，而對於有投票權人交付賄賂，約其投票權
    為一定行使，自已嚴重影響選舉之公正性，並妨害國家民主
    政治之正常發展，為本件投票行賄之主要謀議者，行賄金額
    共九萬六千元，暨考量被告之智識程度、生活狀況及坦認犯
    罪等一切情狀，量處有期徒刑如主文所示之刑，次查被告彭
    俊前未曾因故意犯罪受有期徒刑以上刑之宣告，有台灣高等
    法院被告前案紀錄表1紙附卷可憑（見本院卷第46頁），平
    日有正當工作，並有子女待養，為幫助其表哥當選村長，一
    時失慮，偶罹刑典，於本案查獲後，已能坦承犯行，節省有
    限之司法資源，並於審理中深具悔意，是其經此偵審之教訓
    ，當知所警惕，信無再犯之虞，本院認對其所宣告之刑以暫
    不執行為適當，爰依刑法第74條第1項第1款之規定，諭知緩
    刑5年，以啟自新。又本院為使被告彭俊能確實記取教訓，
    建立正確之法治觀念，認宜命其等履行一定負擔，乃考量其
    等之身分、經濟狀況及犯罪情節，依刑法第74條第2項第4款
    之規定，命被告彭俊應向公庫支付30萬元。
五、褫奪公權之宣告及沒收部分：
（一）按公職人員選舉罷免法第一百十三條第三項規定：「犯本
      章之罪或刑法分則第六章之妨害投票罪，宣告有期徒刑以
      上之刑者，並宣告褫奪公權」，此項褫奪公權之宣告，具
      有強制性，為刑法第三十七條第二項之特別規定，不受宣
      告六月（九十五年七月一日新法施行後改為一年）以上有
      期徒刑之限制，法院自應優先適用（最高法院八十一年度
      臺非字第二四六號判決意旨參照）。本件被告彭俊所犯之
      公職人員選舉罷免法第九十九條第一項之投票行賄罪業經
      宣告有期徒刑之刑，爰依公職人員選舉罷免法第一百十三
      條第三項、刑法第三十七條第二項規定，宣告褫奪公權四
      年。
（二）按共同正犯預備或用以行求期約或交付之賄賂為新臺幣時
      ，因係合併計算，為避免執行時發生重複沒收之情形，故
      各共同正犯之間係採連帶沒收主義，於裁判時應諭知被告
      共同犯罪所得之財物應與其他共同正犯連帶沒收之。但若
      共同正犯預備或用以行求期約或交付賄賂（如現金）之全
      部或一部業經扣案，則該扣案部分之應沒收物既無發生重
      複執行沒收之虞，即無適用共同正犯連帶沒收主義之餘地
      。依公職人員選舉罷免法第九十九條第三項規定宣告沒收
      時，僅須對於未扣案部分賄賂諭知共同正犯連帶沒收之旨
      ，而就已扣案部分款項逕依上述規定宣告沒收即可，無庸
      一併諭知與其他共同正犯連帶沒收（最高法院九十八年度
      臺上七八七七號判決意旨參照）。
      (1)本案同案被告賴濯振自行繳納扣案之預備用以交付之賄
        賂現金即未發出之賄賂九千元及預備用以交付之賄賂現
        金共六千元（含扣押自被告賴榮松尚未轉交賴渭洗之賄
        賂一千元、賴榮興之賄賂二千元及賴榮豐之賄賂三千元
        ），應依公職人員選舉罷免法第九十九條第三項規定宣
        告沒收（其中九千元亦已扣案，業經本院調閱台灣彰化
        地方法院檢察署九十九年度執從字第一三一八號卷證查
        明無訛）。
      (2)同案被告賴游邁自行繳納未轉交賴世界之預備用以交付
        之賄賂現金二千元，亦依公職人員選舉罷免法第九十九
        條第三項規定宣告沒收（上開二千元已扣案，業經本院
        調閱前開執行卷證查明無訛）。
      (3)扣案之行賄名冊一本，係被告賴濯振所有，供行賄所用
        之物，本於共犯責任共同之原理，故於被告彭俊行賄項
        下均併予宣告沒收。
      (4)未扣案之被告賴劉麗珍、張春玉發放行賄金額之報酬各
        一千元，係被告彭俊分送作為共同正犯分工之一部分，
        性質上屬工資，難認係同案被告賴劉麗珍、張春玉犯罪
        所得之物，自無庸宣告沒收。
      (5)至於在被告賴濯振住處查扣之大村鄉加錫村村長候選人
        王振輝便條紙一本及競選名片一疊，被告賴濯振供稱此
        係選舉之文宣品，並非供賄選所用之物等語，而本院復
        查無任何積極證據足以證明上開物品與被告賴濯振所犯
        投票行賄或受賄罪具有何等關聯，故不併為沒收之宣告
        ，附此敘明。
（三）次按（修正前）公職人員選舉罷免法第九十條之一第三項
      固規定預備或用以行求、期約或交付之賄賂，不問屬於犯
      人與否，沒收之。但如其賄賂已交付給有投票權之人收受
      ，因該受賄者係犯刑法第一百四十三條之投票受賄罪，其
      所收受之賄賂則應依同法條第二項之規定沒收之，如全部
      或一部不能沒收時，追徵其價額。故犯投票交付賄賂罪者
      ，其已交付之賄賂，應依刑法第一百四十三條第二項之規
      定，於其對向犯所犯投票受賄罪之從刑宣告沒收或追徵，
      不得依（修正前）公職人員選舉罷免法第九十條之一第三
      項規定諭知沒收（最高法院九十四年度臺上字第四七五九
      、一九四三號判決要旨參照）。經查，被告彭俊所交付予
      賴濯振之賄款四千元、賴濯振交付予賴劉麗珍之賄款四千
      元；交付張春玉之賄款五千元；交付賴游邁之賄款四千元
      ，賴濯振所交付予證人賴後善、賴吳桂、梁素真、賴世助
      、黃瑞祥、張錫源、賴榮松之賄款二千元、四千元、四千
      元、四千元、六千元、一千元、六千元；被告賴劉麗珍所
      交付予證人賴大信、賴龍洋、黃秀女、陳蔡變、賴順、黃
      仁之賄款六千元、三千元、三千元、三千元、五千元、三
      千元及被告張春玉所交付予證人王黃玉、張錫源、王朱淨
      雪、林邱金環之賄款三千元、五千元、二千元、四千元，
      無論扣案或未扣案，均屬被告彭俊或同案被告賴濯振、賴
      劉麗珍、張春玉已交付之賄賂，依上揭說明，均應依刑法
      第一百四十三條第二項之規定，在同案被告賴濯振、賴劉
      麗珍、張春玉、賴游邁收受賄賂項下宣告沒收即可（該部
      分沒收業經執行完畢），證人賴榮松、賴吳桂、賴世助、
      賴後善、黃瑞祥、賴大信、賴龍洋、黃秀女、陳蔡變、賴
      順、黃仁、王木桐、王黃玉、張鍚源、林邱金環、梁素貞
      、王朱淨雪均經台灣彰化地方法院檢察署以九十九年度選
      偵字第六十九、一四七號為緩起訴處分，渠等收受之賄賂
      應由檢察官另聲請單獨宣告沒收，均不得依公職人員選舉
      罷免法第九十條之一第三項規定諭知沒收，附此敘明。
據上論斷，應依刑事訴訟法第三百六十九條第一項前段、第三百
六十四條、第二百九十九條第一項前段，公職人員選舉罷免法第
九十九條第一項、第三項、第五項前段、第一百十三條第三項，
刑法第十一條、第二十八條、第三十七條第二項、第三十八條第
一項第二款、第七十四條第一項第一款、第二項第四款，判決如
主文。
本案經檢察官李月治到庭執行職務。
中    華    民    國    99    年    12    月    15    日
            刑事第六庭    審判長法  官  李  文  雄
                                法  官  黃  小  琴
                                法  官  陳  如  玲
以上正本證明與原本無異。
如不服本判決應於收受送達後10日內向本院提出上訴書狀，其未
敘述上訴理由者，並得於提起上訴後10日內向本院補提理由書（
均須按他造當事人之人數附繕本）「切勿逕送上級法院」。
                                書記官  陳  信  和
中    華    民    國    99    年    12    月    15    日

司法院資訊處製作；財團法人民間司法改革基金會備份。
